【裁判字號】    92,上易,722
【裁判日期】    921007
【裁判案由】    詐欺
【裁判全文】
臺灣高等法院臺南分院刑事判決            九十二年度上易字第七二二號      Ｇ
      上  訴  人  臺灣台南地方法院檢察署檢察官
      被      告  甲  ○  ○
右上訴人因被告觸犯詐欺案件，不服臺灣台南地方法院九十二年度易字第七四七號中
華民國九十二年七月一日第一審判決（起訴案號：臺灣台南地方法院檢察署九十一年
度偵續字第五二號），提起上訴，本院判決如左：
      主      文
上訴駁回。
      理      由
一、公訴意旨略以：甲○○明知己○○（因違反律師法，業經本院以九十二年度上易
    字第三號判處有期徒刑四月確定）並無律師資格，然因故得悉丁○○之配偶秦旺
    朝因職業災害致死，需委任律師處理訴訟事件，竟與己○○共同基於為自己不法
    所有意圖之犯意聯絡，於民國八十九年五月間向丁○○詐稱：「己○○是個很厲
    害的律師，常常打贏官司，請他處理一定沒問題」；又稱：「建設公司都很黑，
    這個律師很不錯，不請律師不行」等語，且陪同丁○○至己○○位於台南縣仁德
    鄉之住處，由己○○向丁○○出示為他人辦理訴訟之相關文件，致使丁○○陷於
    錯誤，誤以為己○○具有律師資格，而委任其代為處理其夫職業災害之和解事宜
    ，為該案之訴訟代理人，事成後並經由甲○○交付己○○新台幣（下同）三萬元
    之律師費。因認被告甲○○涉犯刑法第三百三十九條第一項之詐欺罪嫌云云。
二、公訴人認被告涉有右揭詐欺犯行，無非以：右揭事實，業據被害人丁○○指述明
    確，並有證人即被害人之女丙○○到庭證述綦詳，且參酌證人乙○○、孫世樺於
    於偵查中到庭證稱：委託同案被告己○○辦理業務時均稱之為「韓律師」等情，
    及己○○因違反律師法部分，亦經台灣高等法院台南分院九十二年度上易字第三
    號判決確定。並有上開判決書、被害人簽立之和解書及支票影本在卷可稽，為其
    主要論據。訊據被告甲○○固供認介紹己○○為告訴人處理其夫上述職業災害致
    死損害賠償及轉交告訴人交付三萬元予己○○等情事，惟堅決否認上開犯行，辯
    稱：伊與告訴人係十多年朋友，告訴人之夫秦旺朝因職業災害死亡要跟昇典營造
    公司談和解及保險理賠問題，告訴人問伊是否有認識之人可代為處理，伊原要告
    訴人去請律師處理，告訴人表示請律師太貴，始於八十九年五月間介紹伊兄之同
    學即己○○為其處理，介紹時並沒有向告訴人丁○○稱己○○是很厲害的律師，
    常常打贏官司，請他處理一定沒問題及建設公司都很黑，這個律師很不錯，不請
    律師不行等言詞。又告訴人事後交付三萬元予伊轉交己○○，是己○○有幫她處
    理民事和解賠償金額由二百五十萬元提高四百三十萬元，告訴人為了答謝己○○
    ，才包給他的等語。
三、按犯罪事實應依證據認定之，無證據不得推定其犯罪事實，刑事訴訟法第一百五
    十四條定有明文，故事實之認定，應憑證據，如未能發現相當證據，或證據不足
    以證明，自不能以推測或擬制之方法，以為裁判基礎。而認定不利於被告之事實
    ，須依積極證據，茍積極之證據不足為不利於被告事實之認定時，即應為有利於
    被告之認定，更不必有何有利之證據。且刑事訴訟上證明之資料，無論其為直接
    或間接證據，均須達於通常一般之人均不致有所懷疑，而得確信其為真實之程度
    ，始得據為有罪之認定，若其關於被告是否犯罪之證明未能達此程度，而有合理
    懷疑之存在，致使無從形成有罪之確信，根據「罪證有疑，利於被告」之證據法
    則，即不得遽為不利被告之認定，最高法院分別著有三十年上字第八一六號、七
    十六年度台上字第四九八六號判例可稽。又告訴人之告訴，係以使被告受刑事訴
    追為目的，是其陳述是否與事實相符，仍應調查其他證據以資審認（最高法院五
    十二年度台上字第一三○○號判例意旨參照）。再檢察官就被告犯罪事實，應負
    舉證責任，並指出證明之方法。刑事訴訟法第一百六十一條第一項亦定有明文。
    因此被告並無自證無罪之義務，此乃無罪推定之原則。是以何項卷證資料有利於
    被告或不利於被告，應由擔任公訴角色之檢察官盡其舉證之義務，此乃上開法條
    規定公訴人於刑事訴訟程序進行中應盡之法定義務。故最高法院著有九十二年台
    上字第一二八號判例，闡明「刑事訴訟法第一百六十一條已於民國九十一年二月
    八日修正公布，其第一項規定：檢察官就被告犯罪事實，應負舉證責任，並指出
    證明之方法。因此，檢察官對於起訴之犯罪事實，應負提出證據及說服之實質舉
    證責任。倘其所提出之證據，不足為被告有罪之積極證明，或其指出證明之方法
    ，無從說服法院以形成被告有罪之心證，基於無罪推定之原則，自應為被告無罪
    判決之諭知」之意旨甚明。
四、經查：
  (一)刑法第三百三十九條第一項詐欺罪之成立，以意圖為自己或第三人不法所有，以
    詐術使人將本人或第三人之物交付為要件。所謂以詐術使人交付，必須被詐欺人
    因其詐術而陷於錯誤，若其所用方法，不能認為詐術，亦不致使人陷於錯誤，即
    不構成該罪。最高法院四十六年台上字第二六０號著有判例可參。
  (二)本件告訴人固於偵查及原審審理中指稱：被告介紹己○○為伊處理配偶秦旺朝職
    業災害致死賠償時，訛稱己○○是個很厲害的律師，常常打贏官司，請他處理一
    定沒問題，建設公司都很黑，這個律師很不錯，不請律師不行言詞云云（偵字第
    七七四五號卷第一頁背面至第五頁、偵續字第五二號第廿頁背面、原審卷第十八
    頁）。惟為被告所堅詞否認。參以告訴人於其告訴狀中指稱：伊於八十九年五月
    間，因配偶秦旺朝職業災害致死事件，有委任律師處理相關法律訴訟及求償事宜
    之必要，．．．乃決定委請己○○當代理人，己○○有向伊表示，律師費要十萬
    元。．．至於所謂「律師費」，己○○則說到律師都要求（事成之後要以）賠償
    金額之一成作為酬勞（偵字第七七四五號卷第一頁至第三頁）。但於原審審理時
    則指陳：伊委任己○○去談賠償之事，未提出委任狀，民事之賠償金額共以四百
    三十萬元達成和解，伊僅給己○○費用三萬元，因原先約定給付十萬元，他沒有
    出庭，也沒有寫書狀，才給己○○三萬元作為處理損害賠償的律師費用。（既然
    原先約定十萬元，為何只給三萬元？）因為他有陪我去處理這些事情，我才給他
    三萬元。（約定給己○○費用，是要作為幫妳處理妳先生秦旺朝損害賠償的事情
    ？）是的等情（原審卷第廿二頁至第廿四頁）。就告訴人指訴其委任己○○出面
    洽談損害賠償事宜，並未提出授權之委任狀，且約定給付之律師費用亦與告訴人
    所憑己意事後實際給付之律師費用不符，與一般訴訟行為委任律師應出具委任狀
    及事前付費情節有違，苟若被告係介紹己○○為律師，則何以告訴人未據以委任
    ？且其事後所給付之金錢為何又非屬專業服務之律師費？是告訴人前之指訴尚非
    全然無疑。
  (三)其次，證人即告訴人之女丙○○雖曾到庭證稱被告確有言及己○○具有律師資格
    乙節。然參以證人丙○○於台灣台南地方法院檢察署檢察官於九十一年五月七日
    偵訊時證稱：（八十九年五月間甲○○至你家時怎麼說？）那是爸爸出事後，她
    說要介紹律師給媽媽，他幫別人打過很多官司，在「車內」聽到甲○○說的等語
    （偵字第七七四五頁第一四九頁背面）。就同一問題隔離訊問告訴人時，告訴人
    則指稱：被告係在伊家中跟伊說要介紹律師的等語（同上筆錄）。嗣經本院依檢
    察官聲請傳訊證人丙○○詢問時，其又證稱：伊係在和解的地方（即調解委員會
    ）認識甲○○的，和解現場有我媽媽（即告訴人）、被告、己○○都有在場。（
    當時被告有無介紹己○○的身份？）我不知道有無介紹，但大家都叫他韓律師。
    （那個地點和甲○○介紹妳媽媽說韓律師的地點是否一樣？）不知道等語（本院
    卷第六五頁、第六六頁），有上開筆錄在卷可參，足見告訴人及證人丙○○就被
    告是否有介紹己○○係律師及介紹律師之地點即有不合，未趨一致，告訴人所為
    上開指訴，尚難達於通常一般之人均不致有所懷疑，難採為被告不利之證據證明
    。
  (四)至證人即秦旺朝職業災害死亡事故之相對人乙○○於本院審理時到庭證稱：我是
    代表肇事者，（當天）告訴人是和被告、己○○一起進來的，後來告訴人介紹己○○說是她請來的律師，以前我是有透過我哥哥打電話問過己○○關於婚姻的事
    情，我哥哥就介紹他是律師了，但沒有和他碰過面。（和解過程中甲○○有無稱
    己○○為律師？）她曾經提過己○○有在法院上班，有沒有介紹忘記了。（當天
    甲○○有無介紹己○○是律師？）不記得了。．．（你為何會稱己○○是律師，
    是否你哥哥向你介紹他是律師？）是的。（第一次去和解是於八十九年五月十九
    日，是否你、丁○○、我一起去麻豆派出所和昇典營造談和解？）是的。（第二
    次談和解時，是否你、己○○、丁○○、她的姊夫戊○○四個人到新營縣政府去
    和解？）是我開車載她們去的。（是否因為己○○幫你處理你哥哥小孩的事情你
    哥哥才認識他，而你哥哥給你介紹，你才打電話給他的？）是的等語（本院卷第
    六三頁、第六四頁）；其於偵查中亦到庭證稱：（妳怎知己○○是律師？）秦旺
    朝事件尚未發生前，我就有婚姻事情請教過己○○，是我哥哥說他是律師，但我
    不知他不是律師。．．我哥哥託他辦過事情，稱他韓律師等語（偵字第七七四五
    號第三九頁背面、第四八頁背面），足見證人乙○○所得之錯誤訊息亦非來自被
    告，自不得據此即謂被告有對告訴人施用詐術之行為甚明。
  (五)另證人己○○曾到庭證稱：於八十九年五月間，被告甲○○有介紹告訴人丁○○
    之先生秦旺朝損害賠償事情，事後告訴人並給付三萬元等語（原審卷第廿四頁）
    。並有告訴人提出之損害賠償和解書及賠償金額支票影本在卷可佐。且證人己○○固亦因上揭違反律師法之行為，經本院於九十二年四月二十二日以九十二年度
    上易字第三號判處有期徒刑四月確定，有該判決附卷可稽。惟無律師資格執行律
    師業務者，嚴重破壞司法威信且損害司法人員形象，自有加以規範防制之必要，
    爰增列非律師不得執行業務之範圍及罰則規定，期使非律師非法執業現象，得以
    澈底消除，以維護司法威信，保障人民權益，而所謂訴訟事件，係指民事、刑事
    及行政訴訟事件，律師法第四十八條修正理由著有明文可考。然不具律師資格者
    ，擅自執行律師業務，是否亦觸犯詐欺罪名，應視被告於訂約之際是否使用詐騙
    手段，有無使告訴人對締約之基礎事實發生錯誤之認知，而締結在客觀對價上顯
    失均衡之契約（即締約詐欺）或被告在訂約之際有否自始即乏履約誠意，不依契
    約本旨履行為不完全給付（履約詐欺）具體情形決之。告訴人自承：被告介紹己○○係為處理秦旺朝職業災害致死賠償之事，原先昇典營造公司並沒有說要賠多
    少，是己○○幫伊談妥賠償四百三十萬元等情（原審卷第廿五頁）。復有上開損
    害賠償和解書及賠償金額支票影本可參。則己○○雖未具律師資格，惟與告訴人
    締約處理秦旺朝死亡之損害賠償之基礎事實並未使告訴人發生錯誤，而有締約詐
    欺行為，況確亦加以處理並達成和解，亦無不依契約本旨給付而有履約詐欺情事
    ，自無何施用詐術可言。又告訴人前陳：己○○去談賠償之事，沒有出庭，也沒
    有寫書狀，方給付己○○三萬元作為處理費用等情，有如前述。則告訴人所為給
    付之三萬元，顯已斟酌己○○給付之勞務而為，非他人施用詐術使陷於錯誤所致
    。自難認己○○有何詐欺之犯行，更惶論介紹與之認識之被告有與己○○共同詐
    欺犯行之推論。
五、綜上所陳，告訴人之指訴既與本件同案被告己○○及證人丙○○之證述不符，且
    為被告所堅詞否認，且彼等間之陳述經核或自相抵觸矛盾，或與事實不符，已如
    上述，依上開「證據裁判主義」、「合理懷疑原則」、「罪疑惟輕原則」之說明
    ，實無由以其等前開有明顯瑕疵之證供，或僅憑上開扣案物，即推測或擬制其犯
    行確實存在，自應為無罪之諭知，以免冤抑。
六、原審因認被告犯罪嫌疑不能證明，諭知被告無罪，核無不合，上訴人即檢察官上
    訴意旨，仍以上開陳詞，指摘原判決不當，尚非有理由，應予駁回。
據上論結，應依刑事訴訟法第三百六十八條，判決如主文。
本案經檢察官吳忠賢到庭執行職務。
中    華    民    國      九十二      年      十      月      七        日
                                  臺灣高等法院臺南分院刑事第五庭
                                      審判長法官  楊    明    章
                            法官  顏    基    典
                                            法官  沈    揚    仁
右正本證明與原本無異。
不得上訴。
                                      法院書記官  李    梅    菊
中    華    民    國      九十二      年      十      月     八         日


司法院資訊處製作；財團法人民間司法改革基金會備份。
